【裁判字號】    97,上訴,2384
【裁判日期】    970702
【裁判案由】    違反商業會計法
【裁判全文】
臺灣高等法院刑事判決                97年度上訴字第2384號
上  訴  人  臺灣臺北地方法院檢察署檢察官
被      告  甲○○
上列上訴人因被告偽造文書案件，不服臺灣臺北地方法院96年度
訴字第1961號，中華民國97年4月30日第一審判決（起訴案號：
臺灣臺北地方法院檢察署96年度偵字第868號），提起上訴，本
院判決如下：
    主  文
上訴駁回。
    理  由
一、公訴意旨略以：被告甲○○與案外人吳素珠（另由檢察官偵
    辦中）於民國（下同）89年5月間，共同基於行使業務登載
    不實文書之犯意聯絡，以新臺幣（下同）2萬1000元之代價
    ，收受同有犯意聯絡之黃龍朝（另經原審法院95年度訴字第
    1365號判決判處有期徒刑6月確定）所提供之身分證後，持
    往辦理龍峰保企業有限公司（下稱龍峰保公司，設於臺北市
    ○○街140巷45號1樓）之設立登記，由黃龍朝掛名擔任該公
    司之董事長（即俗稱之人頭），89年5月6日登記完畢，甲○
    ○明知龍峰保公司係虛設公司，且未與美力傢俱有限公司（
    下稱美力公司）進行交易、進貨，竟與吳素珠於89年6月至1
    2月期間，以不詳方法取得美力公司如附表編號24至34所示
    內容不實之統一發票11張，充作龍峰保公司之進項稅額，將
    該公司與美力公司間有合計24萬9764元銷售金額交易之不實
    事項，登載於其業務上所製作之89年12月份營業人銷售額與
    稅額申報書上，持向財政部國稅局（下稱國稅局）申報營業
    稅而行使之，足以生損害於稅捐機關對於課稅管理之正確性
    ，因認被告涉有刑法第215條、第216條之行使業務上登載不
    實文書罪嫌。
二、按犯罪事實應依證據認定之，無證據不得認定犯罪事實，刑
    事訴訟法第154條第2項定有明文。次按刑法第215條所謂業
    務上登載不實之文書，乃指基於業務關係，明知為不實之事
    項，而登載於其等業務上作成之文書而言，公司、行號向稅
    捐稽徵機關申報營業稅，係履行其公法上納稅之義務，並非
    業務行為，又營業人銷售額與稅額申報書，係公司、行號每
    二月向稅捐稽徵機關申報當期之銷售額與稅額之申報書，並
    非證明會計事項發生之會計憑證，並無成立刑法第216條、
    第215條之行使業務上登載不實文書罪之餘地，最高法院95
    年度台上字第1477號判決、84年度台上字第5999號判決意旨
    可資參照。又按營業人實無進貨銷貨之事實，即所謂「虛設
    行號」，非屬營業稅課徵之標的，免予課徵營業稅，財政部
    78 年8月3日台財稅字第780195193號函亦可參照。
三、公訴意旨認被告有刑法第215條、第216條之行使業務上不實
    文書罪嫌，無非係以證人黃龍朝之證述、臺北市商業管理處
    龍峰保公司案卷、89年12月營業人銷售額與稅額申報書、財
    政部臺北市國稅局95年6月13日財北國稅審三字第095005664
    2號函附申報書跨中心查詢報表、逐筆發票明細等為其論據
    。訊之被告甲○○堅詞否認有何行使業務上登載不實文書犯
    行，辯稱：伊與黃龍朝原係位在臺北市○○區○○街145巷
    45號之「能來公司」同事，能來公司倒閉後，伊就在同址另
    成立北海道香水珍珠股份有限公司，黃龍朝有在伊公司內賣
    過香水珍珠，係吳素珠帶黃龍朝去西園路稅捐稽徵處簽名，
    伊僅係於88年底介紹黃龍朝給吳素珠，其餘均不知情，89年
    間伊生病後即由伊女兒黃惠玲接手設於同址之北海道香水珍
    珠股份有限公司等語。經查：
  (一)龍峰保公司係89年5月6日經臺北市政府建設局核准設立於臺
    北市○○區○○街140巷45號1樓，股東為黃龍朝、張永輝、
    陳文青、邱清宏、張義明等5人，並以黃龍朝為董事，後於
    90年3月8日經臺北市建設局核准解散；又龍峰保公司於上開
    營業期間內，自89年6月起至同年12月止，自美力公司取得
    如附表所示之統一發票共34張、金額共5072萬6787元，分別
    用以充為龍峰保公司89年6月、8月、10月、12月申報營業稅
    時之進項憑證所用，並以此為據、填具各期營業人銷售額與
    稅額申報書共4紙（其中89年12月份營業人銷售額與稅額申
    報書上所載之進項總金額應為2774萬3022元、自美力公司取
    得之進項金額應為2497萬6400元，起訴事實顯有誤認）等情
    ，有卷附臺北市商業管理處之龍峰保公司案卷、專案申請調
    檔統一發票查核清單（見偵3901卷(一)第64頁、第70頁）、財
    政部臺北市國稅局進銷項憑證明細資料表（見偵緝320卷第4
    9頁以下）、進項憑證報表（見原審95年度訴字第1365號卷
    第37頁以下）、財政部臺北市國稅局萬華稽徵所97年4月18
    日財北國稅萬華營業字第0970003857號函附營業人銷售額與
    稅額申報書、申報書（按年度）查詢報表、營業稅年度查詢
    進項來源明細排名前2名報表（見原審卷第47至53頁）等可
    資佐證，此部分事實可堪認定。
  (二)次查，美力公司為虛設行號，迭經新竹市政府稅捐稽徵處、
    臺灣板橋地方法院檢察署檢察官認定在案，有新竹市政府稅
    捐稽徵處90年3月27日90年新市稅政字第90250526號函（見
    偵3901卷(一)第42頁）、臺灣板橋地方法院檢察署91年度偵字
    第15160號不起訴處分書（見偵3901卷(二)第48頁）等在卷可
    稽，是如附表所示、龍峰保公司自美力公司取得、充為申報
    89年6月至12月各期營業稅之進項憑證之統一發票，自均為
    內容不實之統一發票，亦堪認定。
  (三)龍峰保公司固有以上揭美力公司開立之不實統一發票充作進
    項憑證，以此不實事項登載於營業人銷售額與稅額申報書，
    已如前述。然依前開說明，龍峰保公司向稅捐稽徵機關申報
    營業稅，係履行其公法上納稅之義務，並非業務行為（最高
    法院95年台上字第1477號判決意旨參照），是上開營業人銷
    售額與稅額申報書自非刑法第215條所指之「業務上作成之
    文書」甚明，公訴意旨疏未斟酌於此，率認被告涉有刑法第
    215條、第216條之行使業務上登載不實文書罪嫌云云，自屬
    無可採取。又龍峰保公司存續期間僅未滿10月，設立時資本
    僅100萬元，卻於89年6月至12月間，合計於申報營業稅時登
    載銷售額高達6747萬5948元、進項金額達6552萬5518元，申
    報進項金額中高達百分之77係自虛設行號之美力公司所取得
    之不實統一發票，有前揭龍峰保公司案卷、申報書（按年度
    ）查詢報表、營業稅年度查詢進項來源明細排名前2名報表
    可稽，足見龍峰保公司亦係虛設行號無誤，依前開說明，公
    訴意旨所指龍峰保公司前開申報營業稅行為，自亦不該當於
    稅捐稽徵法第41條之犯罪，併此敘明。
  (四)末查，公訴意旨所指被告與吳素珠共同將不實事項登載於其
    89年12月份營業人銷售額與稅額申報書上，持向財政部國稅
    局（下稱國稅局）申報營業稅而行使之行為，客觀上既無從
    構成犯罪，已如前述，則證人黃龍朝於另案偵查、審判中、
    本案偵查審判中所為不利於被告之證述內容（參見偵緝153
    卷第29頁、偵緝320卷第22頁、第41頁、第62頁、第95頁、
    第100頁、原審95年度訴字第1365號卷第14頁、第53頁、偵
    868卷第25頁、原審卷第32至34頁），即無另予斟酌論述之
    必要，末此敘明。
  (五)綜上所述，公訴意旨雖認被告有刑法第215條、第216條之行
    使業務上登載不實文書罪嫌云云，然所指事實核與刑法第21
    5條、第216條行使業務上登載不實文書罪之構成要件不合，
    無從構成犯罪，原審因而為被告無罪之判決，經核並無不合
    。檢察官上訴意旨略以：共犯吳素珠將如附表所示之不實統
    一發票充作進項憑證申報為龍峰保公司之進項金額，被告為
    龍峰保公司之實際負責人，對於上揭結果，應可預見，核其
    所為，係犯修正前商業會計法第71條第1款之商業負責人填
    製不實會計憑證罪。再商業會計法第71條第1款之商業負責
    人，以明知為不實之事項而填製會計憑證及記入帳冊罪，原
    含有業務上登載不實之本質，與刑法第215條之從事業務之
    人明知為不實之事項而登載於業務上文書罪，皆規範處罰同
    一之登載不實行為，應屬法規競合，且前者為後者之特別規
    定，依特別法優於普通法之原則，自應優先適用修正前商業
    會計法第71條第1款論處本案起訴之犯罪事實，雖起訴法條
    適用目前已不再適用之刑法第216條、215條，惟基於法規競
    合原則，原審應變更起訴法條為修正前商業會計法第71條第
    1 款，不應判決無罪等語。經查，營業人依營業稅法規定於
    銷售貨物或勞務時，開立並交付予買受人之交易憑證，足以
    證明會計事項之經過，應屬商業會計法所稱之會計憑證，故
    龍峰保公司所取得如附表所示美力公司之不實統一發票乃屬
    於商業會計法所稱之會計憑證無訛。惟修正前商業會計法第
    71 條第1款規定：「商業負責人、主辦及經辦會計人員或依
    法受託代他人處理會計事務之人員有明知為不實之事項，而
    填製會計憑證或記入帳冊者，處5年以下有期徒刑、拘役或
    科或併科新台幣15萬元以下罰金」，本罪之犯罪主體需具商
    業負責人、主辦人及經辦會計人員或依法受託代他人處理會
    計事務之人員之身分，被告甲○○矢口否認其為龍峰保公司
    之實際負責人，則被告是否符合本罪犯罪主體之身分，已非
    無疑，且龍峰保公司係以不詳方式取得如附表所示美力公司
    之不實會計憑證（統一發票）作為向國稅局申報營業稅之用
    ，並非填製該不實會計憑證（統一發票），此部分與商業會
    計法第71條第1款之「明知為不實之事項，而填製會計憑證
    」之構成要件不合，又商業會計法第71條第1款所指之帳冊
    ，係指商業依法所應設置之帳簿而言，帳簿使用前應送主管
    稽徵機關登記、驗印，如商業所登載使用者，非上述依法設
    置之帳簿，而係一般簿冊，縱有不實，亦不成立本條款罪名
    （最高法院96年度台上字第5719號判決參照），本件龍峰保
    公司固有以如附表所示美力公司開立之不實統一發票充作進
    項憑證，以此不實事項登載於營業人銷售額與稅額申報書，
    並持向國稅局申報營業稅，以履行其公法上納稅之義務，均
    如上述，惟並非將此不實事項登載於商業依法所應設置業務
    上之帳簿，自亦與商業會計法第71條第1款之「明知為不實
    之事項，而記入帳冊」之構成要件不合。從而，被告所為與
    修正前商業會計法第71條第1款之規定不合，自難認被告有
    何上訴意旨所指之犯行。檢察官上訴另認被告應論以修正前
    商業會計法第71條第1款之罪，指摘原判決不當，為無理由
    ，應予駁回。
據上論斷，應依刑事訴訟法第368條，判決如主文。
本案經檢察官張秋雲到庭執行職務。
中    華    民    國    97    年    7     月    2     日
                  刑事第十一庭審判長法  官  張連財
                                    法  官  楊照男
                                    法  官  洪光燦
以上正本證明與原本無異。
如不服本判決，應於收受送達後十日內向本院提出上訴書狀，其
未敘述上訴之理由者並得於提起上訴後十日內向本院補提理由書
（均須按他造當事人之人數附繕本）。
                                    書記官  駱麗君
中    華    民    國    97    年    7     月    2     日
附表：
┌──┬────┬──────┬──────┐
│編號│發票日期│發 票 號 碼 │銷 售 金 額 │
├──┼────┼──────┼──────┤
│ 1. │89.06.  │AT00000000  │  604,500   │
├──┼────┼──────┼──────┤
│ 2. │86.06   │AT00000000  │  875,500   │
├──┼────┼──────┼──────┤
│ 3. │89.06   │AT00000000  │  912,000   │
├──┼────┼──────┼──────┤
│ 4. │89.06   │AT00000000  │  850,000   │
├──┼────┼──────┼──────┤
│ 5. │89.06   │AT00000000  │  903,500   │
├──┼────┼──────┼──────┤
│ 6. │89.06   │AT00000000  │  935,000   │
├──┼────┼──────┼──────┤
│ 7. │89.06   │AT00000000  │  700,000   │
├──┼────┼──────┼──────┤
│ 8. │89.06   │AT00000000  │  688,500   │
├──┼────┼──────┼──────┤
│ 9. │89.06   │AT00000000  │  650,250   │
├──┼────┼──────┼──────┤
│ 10.│89.09   │CP00000000  │1,636,887   │
├──┼────┼──────┼──────┤
│ 11.│89.09   │CP00000000  │  794,000   │
├──┼────┼──────┼──────┤
│ 12.│89.09   │CP00000000  │1,615,514   │
├──┼────┼──────┼──────┤
│ 13.│89.09   │CP00000000  │  794,000   │
├──┼────┼──────┼──────┤
│ 14.│89.09   │CP00000000  │1,519,500   │
├──┼────┼──────┼──────┤
│ 15.│89.09   │CP00000000  │1,551,526   │
├──┼────┼──────┼──────┤
│ 16.│89.09   │CP00000000  │1,494,000   │
├──┼────┼──────┼──────┤
│ 17.│89.09   │CP00000000  │1,699,800   │
├──┼────┼──────┼──────┤
│ 18.│89.10   │CP00000000  │1,719,000   │
├──┼────┼──────┼──────┤
│ 19.│89.10   │CP00000000  │1,806,000   │
├──┼────┼──────┼──────┤
│ 20.│89.10   │CP00000000  │1,800,000   │
├──┼────┼──────┼──────┤
│ 21.│89.10   │CP00000000  │1,216,000   │
├──┼────┼──────┼──────┤
│ 22.│89.10   │CP00000000  │  866,450   │
├──┼────┼──────┼──────┤
│ 23.│89.10   │CP00000000  │  117,860   │
├──┼────┼──────┼──────┤
│ 24.│89.11   │DM00000000  │1,862,000   │
├──┼────┼──────┼──────┤
│ 25.│89.11   │DM00000000  │2,300,000   │
├──┼────┼──────┼──────┤
│ 26.│89.11   │DM00000000  │1,900,000   │
├──┼────┼──────┼──────┤
│ 27.│89.11   │DM00000000  │2,074,000   │
├──┼────┼──────┼──────┤
│ 28.│89.11   │DM00000000  │1,586,800   │
├──┼────┼──────┼──────┤
│ 29.│89.11   │DM00000000  │2,676,600   │
├──┼────┼──────┼──────┤
│ 30.│89.11   │DM00000000  │2,187,000   │
├──┼────┼──────┼──────┤
│ 31.│89.12   │DM00000000  │2,660,600   │
├──┼────┼──────┼──────┤
│ 32.│89.12   │DM00000000  │2,466,000   │
├──┼────┼──────┼──────┤
│ 33.│89.12   │DM00000000  │2,750,400   │
├──┼────┼──────┼──────┤
│ 34.│89.12   │DM00000000  │2,513,000   │
├──┼────┴──────┼──────┤
│合計│34張                  │50,726,787  │
└──┴───────────┴──────┘


司法院資訊處製作；財團法人民間司法改革基金會備份。
